【裁判字號】    89,再易,2
【裁判日期】    901114
【裁判案由】    再審之訴
【裁判全文】
臺灣苗栗地方法院民事判決  八十九年度再易字第二號
    再審原告    宏衡營造股份有限公司
    法定代理人  蔡清順
    再審被告    甲○○
右當事人間請求給付票款事件，再審原告對於中華民國八十九年三月八日本院八十七
年度簡上字第七九號確定判決提起再審之訴，本院判決如左：
    主    文
再審之訴駁回。
再審訴訟費用由再審原告負擔。
    事    實
甲、再審原告方面：
一、聲明：
（一）原確定判決廢棄。
（二）再審被告在第一審之訴駁回。
二、陳述：
（一）第二審確定判決論斷再審原告敗訴之理由，無非以「上訴人（即再審原告）迄
      未舉證證明被上訴人取得支票係出於惡意或被上訴人取得系爭支票時欠缺發票
      日期之記載．．．」云云，惟再審原告在第二審審理中曾提出支票影本九紙為
      證，並聲請原審法院調查兌領該九張支票之帳戶（即第一銀行帳號Ｓ─一四九
      三五０號、行＃五四０四七一號二帳戶）究係何人所有，原第二審判決對再審
      原告所提之該九紙支票並未加以審酌，且對再審原告聲請調查兌領該九張支票
      之帳戶係何人所有亦未加以調查並審酌，亦未於判決書中提及隻字，而依該等
      證據足以證明如下之事實：
      (1)關於再審被告惡意取得系爭支票之證據：再審被告與其女婿陳運財共同對外
        舉放高利貸，訴外人蔡玉銀借款新台幣（下同）三百萬元，每月支付之利息
        卻高達十萬五千元，相當於年息百分之四十二，且蔡玉銀支付利息所使用之
        支票，九張中有六張由再審被告兌領，一張遭退票之支票則由再審被告之女
        兒廖春香提出支付命令，而上開利息支票均係由蔡玉銀以自己名義所開具之
        支票。因此，再審被告對於舉放高利貸謀取重利之事，乃係惡意之共犯，並
        非善意不知情。易言之，由該九張支票所兌領之帳戶屬再審被告所有，即足
        以證明再審被告以暴利之不相當對價取得系爭支票，自屬惡意取得系爭支票
        無誤。
      (2)關於再審被告取得系爭支票時欠缺發票日期之記載之證據：
        依再審原告所提之前開九紙支票之形式觀之，蔡玉銀簽發支票之習慣係以
          手寫，從未使用橡皮圖章戳記發票日期，而系爭支票所填載之發票日期卻
          係以橡皮圖章戳蓋發票日期，此與蔡玉銀簽發支票之習慣不符，該發票日
          期顯非發票人蔡玉銀所填寫。
        蔡玉銀最後付利息的時間是八十七年四月二十五日，因遭退票，再審被告
          才在系爭支票上以橡皮圖章偽填發票日期為八十七年五月九日，再於八十
          七年五月十一日提出交換，自時間序而言，系爭支票的發票日期正好緊接
          在蔡玉銀最後付不出利息之日期之後，若非事後為之，蔡玉銀豈有可能在
          八十五年交付系爭支票時，即能預見其利息支票退票之時點。
        再審被告對於取得系爭支票時是否已具備發票日期竟含糊其詞，表示沒有
          注意。
        由上足證系爭支票確實並未填寫發票日期，而是在支付利息之支票退票後
          才偽填發票日期，因此發票日期才會與支付利息之支票之退票日期如此密
          合。
（二）綜上，再審原告於原第二審提出之該九張支票，及聲請調查兌領該九張支票之
      帳戶係何人所有之證據，確屬足以影響裁判之重要證物，詎第二審確定判決對
      此重要證物漏未調查，亦未加以審酌，且於判決書中亦無隻字提及，自構成民
      事訴訟法第四百三十六條之七規定之再審理由，為此依法提起再審之訴，請求
      判決如聲明所示。
三、證據：提出補充上訴理由狀、補充上訴理由（二）暨聲請調查證據狀影本各乙份
    為證。
乙、再審被告方面：
    本件未經言詞辯論，惟依再審被告所提書狀所為之聲明及陳述略以：
一、聲明：再審之訴駁回。
二、陳述：
（一）再審原告所主張之再審理由，所稱惡意取得支票及欠缺發票日期，均於前訴訟
      程序第一、二審業經主張並經駁斥確切在案，其再行以此理由提起再審，殊非
      有理。
（二）本件系爭支票係由再審原告簽發，並由蔡玉銀背書交付訴外人陳運財，再由陳
      運財空白背書交付再審被告，兩造間並無直接金錢往來，再審原告所欲對抗背
      書人之事由，均被切斷。且本件再審被告係因借錢予陳運財，再轉借予蔡玉銀
      之事實，業經證人陳運財、蔡玉銀到庭證實，並有再審被告所提存款取款憑條
      及轉帳證明等可證，自難認再審被告取得系爭支票有何惡意或不法，至蔡玉銀
      證稱其盜蓋再審原告印章云云，乃再審原告與蔡玉銀間之另一問題，與再審被
      告無關，亦經第一、二審判決指明在案。
（三）再審被告持有之系爭支票係有完整發票日期之支票，並非無發票日期，況據陳
      運財稱系爭支票係因蔡玉銀向其借錢，由蔡玉銀交付再審原告簽發並經其背書
      之系爭支票，蔡玉銀交付系爭支票予陳運財時即有發票日期，且陳運財係銀行
      副理，不可能收受空白日期之支票，至蔡玉銀填寫發票日期係以手寫或用橡皮
      圖章，於票據效力不生影響。依票據法第十一條第二項規定，再審原告自不得
      藉口其女蔡玉銀簽發系爭支票時未填載發票日期為由對抗執票人。
（四）蔡玉銀為再審原告公司負責人蔡清順之女兒，為再審原告之會計，開過公司支
      票，系爭支票之印章為真正，蔡玉銀交付系爭支票向陳運財調取現款等情，業
      據蔡玉銀到庭證述屬實，而本案經歷審判決亦交待甚明，再審原告復行提起再
      審之訴，殊無理由。
丙、本院依職權調閱本院八十七年度苗簡字第四八四號、八十七年度簡上字第七九號
    民事卷宗。
    理    由
一、按再審之訴顯無再審理由者，得不經言詞辯論，以判決駁回之，民事訴訟法第五
    百零二條第二項定有明文。
二、次按對於簡易訴訟程序之第二審確定終局裁判，如就足以影響於裁判之重要證物
    ，漏未斟酌者，固得依民事訴訟法第四百三十六條之七規定，提起再審之訴，惟
    該條所謂「就足以影響於裁判之重要證物漏未斟酌」，係指第二審言詞辯論終結
    前，已經存在並已為聲明之證據，第二審確定判決未調查，且未於判決理由中說
    明其無調查、斟酌之必要或雖經調查而未於判決中斟酌者而言，且以重要證物漏
    未斟酌為再審理由，必該證物「足以影響於裁判」始足當之。
三、再審原告主張原確定判決有民事訴訟法第四百三十六條之七之情形，無非係以再
    審原告於前訴訟程序第二審審理中所提之九張支票影本，及再審原告聲請調查兌
    領該九張支票之帳戶究係何人所有之證據，足以證明再審被告係惡意取得系爭支
    票及再審被告取得系爭支票時欠缺發票日期之記載之事實，原第二審確定判決對
    此重要證物漏未調查，亦未加以審酌，且於判決書中亦無隻字提及為其主要理由
    。然查，當事人聲明之證據，除認為不必要者外，法院應為調查，民事訴訟法第
    二百八十六條固定有明文，惟如訟爭事實已臻明瞭，對於其他證據認為不重要者
    ，不予調查，為法院應有之職權，且不必要之證據方法，在法院原可衡情捨棄，
    不為當事人請求所拘束，最高法院十八年上字第一九九六號、十九年上字第一０
    三一號亦分別著有判例可資參照，而所謂「不必要者」，係指當事人聲明之證據
    中，依當事人聲明之意旨與待證之事實，毫無關聯，或法院就某事項已得心證，
    而當事人仍聲明關於該事項之證據方法等情形而言（最高法院八十五年台上字第
    八０六號裁判意旨參照）。是如已在前判決理由中說明其為不必要之證據，或說
    明就調查之結果並不影響事實之判斷，則為已加斟酌，自不得據之作為再審理由
    。本件再審原告於前訴訟程序第二審審理中所提訴外人蔡玉銀另行簽發之支票影
    本八紙（再審原告誤繕為九紙），於形式上觀察僅能證明蔡玉銀於簽發該八紙支
    票時係以手寫方式填載發票日期，並不足以證明系爭支票於簽發時未填載發票日
    期，更不足以證明再審被告取得系爭支票時係欠缺發票日期之記載，另該八紙支
    票兌領之帳戶究係何人所有，亦僅能證明提示兌領該等支票為何人而已，尚難據
    之證明再審被告係惡意取得系爭支票，是再審原告以該八紙支票足以證明再審被
    告取得系爭支票時欠缺發票日期之記載，及提示兌領該八紙支票者為何人足以證
    明再審被告係惡意取得系爭支票云云，不過其主觀之臆測而已，尚難認為係「足
    以影響於裁判之重要證物」，則揆諸前揭判例意旨，原確定判決認訟爭事實已臻
    明瞭，對於再審原告所提之該等證據認為係不重要者，不予調查或不予審酌，亦
    為法院本可衡情捨棄之職權，是其以再審原告迄未舉證證明再審被告取得系爭支
    票係出於惡意或再審被告取得系爭支票時欠缺發票日期之記載，據以認定再審原
    告所為抗辯不可採，尚難認為有何違誤之處，況原確定判決於理由項下已載明：
    「八、本件事證已臻明確，兩造其餘之攻擊防禦方法，與判決基礎之事實及結果
    並無影響，爰不予審酌，併此敘明。」，顯見再審原告所提前開證據確經原確定
    判決審酌後認與判決結果已不生影響，再審原告謂原確定判決於此重要證物漏未
    調查、審酌，且於判決書中亦無隻字提及云云，亦無可採。
四、綜上，再審原告所述各節，尚屬其主觀之臆測，既均已於前訴訟程序進行中有所
    主張，而經原確定判決所審究，則揆諸首揭說明，再審原告復據以提起本件再審
    之訴，顯無再審理由，爰不經言詞辯論，逕以判決駁回之。
五、據上論結，本件再審之訴顯無再審之理由，依民事訴訟法第第五百零二條第二項
    、第七十八條，判決如主文。
中      華      民      國    九十      年     十一     月     十四     日
                                  臺灣苗栗地方法院民事庭
~B審判長法官  詹日賢
~B法      官  林燦都
~B法      官  王萬金
右為正本係照原本作成。
不得上訴。
~B法院書記官  張茹茵
中      華      民      國    九十      年     十一     月      十四      日


司法院資訊處製作；財團法人民間司法改革基金會備份。
